臺灣高等法院高雄分院民事判決　八十九年度重上字第七七號
　　　上　訴　人　鉑誠金屬企業有限公司
　　　特別代理人　甲○○
　　　被上訴　人　丁○○
　　　被上訴　人　丙○○
　　　　　　　　　乙○○
右當事人間請求損害賠償事件，上訴人對於中華民國八十九年四月二十四日台灣高雄
地方法院八十八年度重訴字第九八九號第一審判決提起上訴，並為訴之減縮，本院判
決如左：
      主      文
原判決關於駁回上訴人後開第二項之訴部分，暨除確定部分外訴訟費用之裁判均廢棄
。丙○○、乙○○應連帶給付上訴人新台幣參拾壹萬柒仟元，及丙○○自民國八十八
年十一月十七日起、乙○○自民國八十八年十二月二十九日起至清償日止，按週年利
率百分之五計算之利息。
其餘上訴駁回。
第一審（除確定部分外）、第二審訴訟費用，由丙○○、乙○○負擔五分之一，餘由
上訴人負擔。
      事實及理由
甲、程序方面：
一、按無訴訟能力人有為訴訟之必要，而法定代理人不能行代理權者，其利害關係人
    ，得聲請受訴法院之審判長，選任特別代理人，民事訴訟法第五十一條第二項定
    有明文。查上訴人公司之法定代理人原為董事陳培州，惟因其逃匿國外，乃依前
    開法律規定聲請選任甲○○為本件訴訟之特別代理人，並經原法院以民國八十八
    年度第一二七四號民事裁定准許確定在案，有該裁定書附卷可稽（見原審卷第四
    一頁），是上訴人以甲○○為其特別代理人提起本件訴訟，於法自無不合，合先
    敘明。
二、被上訴人乙○○未於言詞辯論期日到場，核無民事訴訟法第三百八十六條所列各
    款情形，爰依上訴人之聲請，由其一造辯論而為判決。
三、按訴之變更或追加，非經他造同意不得為之，但減縮應受判決事項聲明者，不在
    此限，民事訴法第四百四十六條第一項、第二百五十五條第一項第三款定有明文
    。查本件上訴人於原審請求被上訴人應連帶給付新台幣（以下同）七百萬元及法
    定遲延利息，提起上訴後，因情事變更減縮為應連帶給付二百零五萬四千三百八
    十四元及法定遲延利息，核未變更訴訟標的，而僅係減縮應受判決事項之聲明，
    雖未經被上訴人同意，揆諸前揭說明，仍應准許。
乙、實體方面：
一、上訴人主張：被上訴人丁○○與上訴人公司董事陳培州於八十一年三月廿七日簽
    訂買賣契約，以三百五十萬元之價金向上訴人購買其所有坐落高雄縣大寮鄉○○
    段潮洲寮小段六六七一－二八號土地及坐落其上門牌號碼高雄縣大寮鄉○○村○
    ○街六號廠房（下稱系爭不動產），惟該買賣契約經法院判決對上訴人不發生效
    力確定，丁○○與被上訴人丙○○、乙○○通謀合作，明知陳培州逃亡海外、上
    訴人系爭不動產為空屋，竟由丙○○撰狀，持系爭業經法院認定對上訴人不生效
    力之買賣契約，以陳培州為上訴人之法定代理人並將送達處所記載為系爭不動產
    所在地，欺瞞法院向上訴人核發八十五年度促字第二七一九五號支付命令（下稱
    系爭支付命令），請求上訴人給付七百萬元，再由乙○○以陳培州同居人之身分
    逕向法院領取後不為異議，任其確定，丁○○再委託丙○○據系爭支付命令聲請
    查封拍賣系爭不動產，經法院拍定，致上訴人喪失系爭不動產之所有權，被上訴
    人顯係故意侵害上訴人之權利，致上訴人受有七百萬元之損害，爰依侵權行為之
    法律關係，求為命被上訴人連帶給付上訴人七百萬元及均自起訴狀繕本送達翌日
    起算之法定遲延利息之判決（原審駁回上訴人之訴，上訴人不服提起上訴，於本
    院審理中，因系爭支付命令經再審廢棄確定而情事變更，故減縮請求為：(一)利息
    損害一百五十一萬七千三百十八元。(二)律師費三十一萬七千元。(三)辦理提存及變
    換提存物機票費用二十二萬零六十六元，合計二百零五萬四千三百八十四元，其
    餘部分應已確定）。於本院聲明：(一)原判決廢棄。(二)被上訴人應連帶給付上訴人
    二百零五萬四千三百八十四元及其法定遲延利息。(三)願供擔保宣告假執行。
二、被上訴人丁○○則以：伊以確定之系爭支付命令為執行名義，聲請強制執行系爭
    不動產，係屬權利之正當行使，且上訴人請求利息損害、律師費及換單、機票費
    用於法均屬無據；又上訴人對伊之侵權行為損害賠償請求權已罹於時效等語。被
    上訴人丙○○則以：上訴人已提起再審之訴（高雄地方法院八十六年度再字第八
    號）與本件係屬同一事件，有違一事不再理原則；伊受丁○○、乙○○之委託代
    為撰寫書狀並代理執行，係依委任意旨所為，自不因該代理行為，而須對上訴人
    負損害賠償責任，且上訴人對伊之侵權行為損害賠償請求權已罹於時效等語。被
    上訴人乙○○則以：伊收到系爭支付命令，打電話給甲○○，甲○○並不理睬，
    所以未提出異議，伊只錯在收受系爭支付命令，要求伊賠償不公平等語，資為抗
    辯。丁○○於本院聲明：上訴及假執行之聲請均駁回。丙○○、乙○○於本院聲
    明：上訴駁回。
三、上訴人主張：丙○○代理丁○○辦理系爭支付命令之聲請、八十六年度執字第一
    三一九號強制執行之聲請、代乙○○撰寫八十五年十月八日高雄郵局七八四七號
    存證信函；乙○○至原法院領取前開支付命令；又系爭不動產，經法院拍定，致
    上訴人喪失系爭不動產之所有權、系爭支付命令業據原審法院以八十九年度再更
    字第一號廢棄並駁回丁○○之請求確定在案等節，有本院依職權調閱系爭支付命
    令卷及前開執行卷、再審卷可稽，復為被上訴人所不爭執，堪信為真。
四、按當事人不得就已起訴之事件，於訴訟繫屬中，更行起訴，民事訴訟法第二百五
    十三條定有明文。而按事件是否同一，必同一當事人就同一法律關係，而為同一
    、正相反對或可代用之聲明，始足當之。查上訴人提起本件訴訟，其訴訟標的為
    因侵權行為所生之損害賠償請求權，而其所提之原法院八十六年度再字第八號（
    即八十九年再更字第一號）聲請再審案件，其本案判決之訴訟標的係原審法院系
    爭支付命令之聲請，即上訴人應給付丁○○買賣價金及違約金共七百萬元，此有
    該再審卷、系爭支付命令卷可稽，兩訴之訴訟標的顯不相同，即非屬同一事件，
    是丙○○抗辯本件與再審事件，係屬同一案件，顯有誤會。
五、次按因侵權行為所生之損害賠償請求權，自請求權人知有損害及賠償義務人時起
    ，二年間不行使而消滅，民法第一百九十七條第一項前段定有明文。又侵權行為
    損害賠償請求權之消滅時效，應以實際知悉損害及賠償義務人時起算（最高法院
    七十二年台上字第七三八號判決參照）。查丁○○、丙○○抗辯本件侵權行為時
    效已完成，為上訴人所否認，是本件首需審酌者乃侵權行為時效是否完成，茲分
    述如下：
  (一)丁○○部分：上訴人於原審自承其於八十六年八月二十六日閱覽原法院八十六年
    度執字第一三一九號執行卷宗，卷內有系爭支付命令、確定證明書，而得知原法
    院系爭支付命令存在等語（見原審卷第五八頁、第一二六頁），而被上訴人丁○
    ○於前開強制執行事件聲請書，已明確記載上訴人因未履行八十一年間之買賣契
    約，須給付丁○○七百萬元，並以系爭支付命令為執行名義，對上訴人所有之系
    爭不動產強制執行（見該卷第二頁至第三頁），且系爭支付命令記載之債權人及
    債務人分別為丁○○及上訴人，則上訴人於閱覽前揭強制執行卷宗時，應已能知
    悉丁○○係侵權行為人，並實際知悉受有損害，揆諸前揭最高法院見解，丁○○
    侵權行為時效，應自八十六年八月二十六日閱覽卷宗時起算，乃上訴人遲至八十
    八年十一月八日始對丁○○提起本件訴訟，顯已罹侵權行為請求權二年時效期間
    ；況上訴人於原審八十九年三月二日言詞辯論時亦明示對被上訴人侵權行為損害
    賠償已罹於時效不爭執（見原審卷第一五八頁），並於本院歷次準備書狀及準備
    程序中，均未就丁○○侵權行為已罹於時效乙節提出任何爭執，嗣於本院九十一
    年九月十九日言詞論期日始就此加以爭執，依本件訴訟進行之始末觀察，足見上
    訴人亦同認其對丁○○之侵權行為請求權已罹於時效。從而，上訴人對丁○○之
    侵權行為損害賠償請求權已經消滅，上訴人請求丁○○給付二百零五萬四千三百
    八十四元為無理由，應予駁回。又，系爭支付命令業據廢棄並駁回丁○○之請求
    確定在案，丁○○並未因此取得系爭不動產之分配款，並無獲利之情事，上訴人
    請求返還不當得利部分，於法亦有未合，不應准許。
  (二)丙○○、乙○○部份：查上訴人固於八十六年八月二十六日經由閱覽原法院八十
    六年執字第一三一九號強制執行卷宗，而知悉原法院八十五年促字第二七一五九
    號支付命令之存在，惟卷內僅見該紙支付命令及確定證明書，未有該支付命令之
    全部案卷，業經本院調閱原法院八十六年度執字第一三一九號強制執行卷宗審核
    無訛，是上訴人僅能藉此得知該件債權人為丁○○，仍無法得知丙○○、乙○○
    之侵權行為。嗣原法院八十六年再字第八號承辦法官調取八十五年促字第二七一
    五九號支付命令全部案卷後，上訴人方於八十六年十二月廿九日閱覽該支付命令
    卷宗，始知悉負責辦理支付命令之聲請與強制執行等事宜者均為丙○○，並知悉
    乙○○前往法院向書記官領取支付命令等情，有查報狀、送達證書、民事案件審
    理單、律師閱卷申請書各一份附於原法院八十五年度促字第二七一五九號支付命
    令卷（該卷第十五頁、第二二頁）、八十六年度再字第八號清償債務卷可稽，是
    丙○○、乙○○對上訴人之侵權行為時效應自斯時起算，距上訴人於八十八年十
    一月八日提起本件訴訟，尚未逾二年，是丙○○等抗辯本件已罹侵權行為時效，
    洵屬無據。
六、再按因故意或過失不法侵害他人之權利者，負損害賠償責任。故意以背於善良風
    俗之方法，加損害於他人者亦同。數人共同不法侵害他人之權利者，連帶負損害
    賠償責任，民法第一百八十四條第一項、第一百八十五條前段分別定有明文。查
    上訴人主張：丁○○與被上訴人丙○○、乙○○通謀合作，明知陳培州逃亡海外
    、上訴人系爭不動產為空屋，竟由丙○○撰狀，持系爭業經法院認定對上訴人不
    生效力之買賣契約，以陳培州為上訴人之法定代理人並將送達處所記載為系爭不
    動產所在地，欺瞞法院向上訴人聲請系爭支付命令，請求上訴人給付七百萬元，
    再由乙○○以陳培州同居人之身分逕向法院領取後不為異議，任其確定，丁○○
    再委託丙○○據系爭支付命令查封拍賣系爭不動產，丙○○、乙○○共同侵害其
    權利等情，為丙○○、乙○○所否認，並以前揭情詞置辯，茲丙○○、乙○○是
    否構成侵權行為，說明如下：
  (一)丁○○與上訴人之董事陳培州於八十一年間之系爭買賣契約，業經原法院以八十
    三年度訴字第一三九四號、本院八十三年度上字第五九三號判決，認定系爭買賣
    契約對上訴人不發生效力，丁○○應自系爭不動產遷出確定在案，且因陳培州逃
    亡海外，上訴人聲請選任林煒皓為其特別代理人為上開訴訟行為等情，有前揭判
    決書及確定證明書附卷可稽（見原審卷第一五至第二九頁），丁○○為訴訟當事
    人、乙○○為陳培州之子、丙○○不否認曾看過該判決書，其三人對於上情應知
    之甚明，丙○○竟仍代撰聲請狀，由丁○○依據系爭買賣契約，以陳培州為上訴
    人之法定代理人並將送達處所記載為系爭不動產所在地，向原法院聲請核發系爭
    支付命令，請求上訴人給付丁○○所交付之買賣價金三百五十萬元及加倍之違約
    金合計七百萬元，並經原法院核發系爭支付命令，嗣因系爭支付命令未能送達上
    訴人公司，法院通知丁○○提出上訴人公司變更登記事項卡或其法定代理人之戶
    籍謄本，丁○○嗣於八十五年十月二十二日提出查報狀，陳明上訴人公司並未遷
    移，並檢附乙○○於同年十月十四日所申請之上訴人公司變更登記事項卡為證，
    並由乙○○以陳培州同居人之身分前往法院領取系爭支付命令之事實，有送達證
    書、通知及上訴人公司變更登記事項卡附卷足憑（系爭支付命令卷十二、十五至
    二十頁），上訴人前開主張，堪予採信。
  (二)乙○○於本院雖稱：伊當時住在系爭不動產內，看到郵局之通知，但伊到郵局時
    他們說信件已經退回法院，所以伊就到法院領取；至於公司變更登記事項卡部分
    ，係因伊父親（陳培州）要伊去查詢股份是否還在，查出來後，資料（即公司變
    更登記事項卡）放在大寮工廠內（即系爭不動產），伊在工業區內看到她（丁○
    ○），要她去找伊太太看那份資料，看伊的股份還在不在，可能是伊太太交給她
    的等語（見本院卷第二七八頁、第二七九頁），然乙○○於八十三年一月間即遷
    居屏東縣內埔鄉振豐村富貴巷五六號，並非無處居住之人，且與陳培州亦非同居
    人，有戶籍謄本在卷足憑（本院五一頁），則其於八十五年十月間擅自遷入系爭
    不動產，顯係配合丁○○聲請系爭支付命令所為。又丁○○於本院陳稱：伊向乙
    ○○說要辦理過戶，需要股東名冊，請伊幫忙申請等語（見本院卷第七一頁），
    與乙○○所述已有不一，而乙○○為上訴人之經理，就其股分有無移轉、股份是
    否存在之事實，依其所申請之上訴人公司變更登記事項卡一望即知，焉有再行請
    教丁○○之理，所稱顯係卸責之詞。且其領取系爭支付命令後，並未提出異議，
    而任其確定，益見乙○○施用詐術使法院陷於錯誤而交付系爭支付命令，使丁○
    ○對上訴人公司取得執行名義，而以不正當之方法，故意侵害上訴人公司之權利
    甚明。至乙○○辯以伊收到支付命令後，曾打電話到美國給甲○○，甲○○叫伊
    不要管云云，惟倘乙○○確曾將收受支付命令乙情告知甲○○，甲○○自應會就
    支付命令提出異議，豈有任該支付命令確定，而於事後支出龐大勞費，再就該支
    付命令聲請再審之理，則乙○○前揭辯詞，顯與常情有違，委不足採。
  (三)丙○○於原審自陳其曾於任揚光律師事務所兼職助理，並提出聘書為證（見原審
    卷第八十頁、第一四八頁），並於本院陳稱其曾就讀國立台灣大學法律系，大三
    時即考取司法官，實習期間就辭職等語，足見丙○○頗具法律專業知識，其既知
    丁○○與陳培州之買賣契約對上訴人公司不生效力，丁○○對上訴人公司並無任
    何權利，陳培州已逃亡國外，業如前述。則其仍代為撰寫系爭支付命令聲請狀及
    查報債務人住址未遷移之查報狀等（系爭支付命令卷十五頁），並任令該支付命
    令確定，再持該確定之支付命令向法院聲請強制執行。至其所稱於撰寫支付命令
    後始看到丁○○與上訴人間訴訟之判決云云，然其於系爭支付命令聲請狀內即記
    載「債務人得款後逃亡國外」等語，顯見其於撰寫該書狀之前對於相關之事實已
    知之甚詳，所辯顯係避重就輕之詞，無足取。則其明知陳培州已逃亡國外，又撰
    寫查報狀指債務人未搬遷請求法院向原址送達云云，顯以不實之陳述，使法院陷
    於錯誤而將系爭支付命令交由乙○○收受。又其於系爭支付命令聲請期間之八十
    五年十月八日為乙○○覆函系爭不動產之保管人林暐皓，主張其有權占有云云，
    亦有該存證信函足憑（見原審卷第一一五頁），足認其與丁○○、乙○○間有共
    同施用詐術使法院陷於錯誤之意思聯絡及行為之分擔甚明。其以不正當之方法，
    故意侵害上訴人之權益，亦堪認定。是丙○○辯以伊係依委任意旨而為，自不構
    成侵權行為云云，委無足採。
  (四)綜上，被上訴人間通謀取得支付命令之執行名義，而拍賣系爭不動產，顯係故意
    侵害上訴人就系爭不動產之所有權之權利，應無疑義。
七、丙○○、乙○○共同不法侵害上訴人之權利，已如前述，則丙○○、乙○○對上
    訴人因此所受之財產上損害，自應依前揭法律規定，負損害賠償責任。茲就上訴
    人之請求，分別審酌如下：
  (一)利息損害一百五十一萬七千三百十八元部分：查系爭不動產固於八十六年八月二
    十日拍定，有拍賣不動產筆錄附於原法院八十六年度執字一三一九號強制執行卷
    內可稽（見該卷第一五五頁），惟不動產拍賣款項常因涉及執行費、土地增值稅
    、多數債權人參與分配等情形，尚須執行法院製作分配表確定後，始得加以分配
    ，並非經執行法院將系爭不動產拍定後，上訴人即得領得拍賣價金，而上開執行
    事件於九十一年五月十日製作分配表完成，有分配表附卷可稽（見本院卷第二九
    一頁、第二九二頁），又上訴人復自承已於同年七月十九日取回拍賣價金，是上
    訴人於分配表完成後二月餘即取得該款，尚符合執行法院辦理強制執行拍賣分配
    之常情，上訴人自無受有遲延利息之損害可言。況執行法院於取得拍賣款項後，
    因上訴人聲請停止強制執行，執行法院乃將該拍賣款依法提存，該提存金依提存
    法第十一規定仍應支付利息，並於領回提存金時一併支付提存金取回人，是上訴
    人亦未因提存受有利息之損害。從而，上訴人請求被上訴人連帶給付八十六年八
    月二十日至九十一年七月十九日之利息損害一百五十一萬七千三百十八元，為無
    理由，不應准許。
  (二)律師費三十一萬七千元部分：
    (1)按當事人確有不能自為訴訟行為，必須委任訴訟代理人，且為伸張權利或防禦
      上所必要，因他造侵權行為所受之損害者，得依侵權行為之法律關係請求賠償
      （最高法院五十八年度台上字第三０一五號判決、六十九年度台上字第七七三
      號判決參照），查本件上訴人為排除系爭支付命令，保全其系爭不動產權利，
      而曾對系爭支付命令聲請再審、對被上訴人提起侵權行為、詐欺告訴等訴訟，
      茲因訴訟制度之專門化及技術化，並無法期待上訴人之特別代理人單獨進行訴
      訟活動，倘上訴人未委任律師進行訴訟，實無法充分保障上訴人訴訟權利，則
      上訴人提起前開訴訟所支出之律師費用，應認係被上訴人侵權行為所需之費用
      ，自得向侵權行為人請求。
    (2)上訴人業據提出律師費存根五紙為據（見本院卷第二一一頁至二一五頁），其
      中八十六年十二月二日「八十六年度聲字第一三０二號選任代二審答辯狀律師
      費三千五百元」、八十八年一月五日「變換擔保物律師費三千五百元」、八十
      八年十一月八日「損賠案及聲請選任特別代理人律師費六萬五千元」、八十八
      年十一月八日「強制執行事件代理人律師費四萬五千元」、八十八年十二月一
      日「告訴丁○○等人詐欺之律師費四萬元、一審告訴代理之律師費四萬五千元
      」、八十九年四月十日「高雄地院八十九年再更一號訴訟代理律師費及變換提
      存物律師費六萬五千元」及八十九年五月三十日「侵權行為損害賠償律師費五
      萬元」，合計三十一萬七千元，核均屬上訴人伸張權利，而提起訴訟所必須之
      律師費用，是上訴人請求被上訴人丙○○、乙○○連帶賠償三十一萬七千元，
      為有理由，應予准許。
  (三)辦理提存及變換提存物機票費用二十二萬零六十六元部分：上訴人固提出原法院
    八十六年度聲字第一四四八號裁定書、提存書、來回機票相關單據等為證（見本
    院卷第二二六頁至第二四六頁），惟上訴人特別代理人甲○○現旅居美國，為兩
    造所不爭執，惟其辦理提存及變換提存物之相關手續，仍得委由律師或在台灣之
    股東、親友辦理，殊無委託其妻馬素惠來回台灣及美國辦理之必要，則上訴人請
    求之機票費用，顯非因被上訴人侵權行為所支出之必要費用。是上訴人此部分之
    為無理由，不應准許。
  (四)綜上所述：被上訴人因丙○○、乙○○之共同侵權行為，合計受有三十一萬七千
    元之損害。
八、綜上所述，上訴人基於侵權行為之法律關係，請求丙○○、乙○○連帶給付三十
    一萬七千元，及丙○○自八十八年十一月十七日起，乙○○自八十八年十二月二
    十九日（乙○○雖未收受起訴狀繕本，但其於八十八年十二月二十八日於原審聲
    明駁回本件上訴人之訴，應已知悉上訴人請求之內容，上訴人催告之意思表示，
    已送達於乙○○）起至清償日止，按週年利率百分之五計算之利息，於法有據，
    應予准許，逾此部分之請求，並非正當，不應准許。是以，原審駁回上訴人對丁
    ○○之請求，核無違誤，上訴意旨，就此部分，求予廢棄改判，為無理由，應予
    駁回。又丙○○、乙○○應連帶給付上訴人三十一萬七千元及其利息部分，原審
    為上訴人敗訴之判決，即屬不當，應由本院廢棄，並改判如主文第二項所示，逾
    此應行准許部分上訴，原審為上訴人敗訴之判決並駁回假執行之聲請，並無不當
    ，其上訴為無理由，應予駁回。又上訴人雖聲請假執行，惟其勝訴部分，因被上
    訴人上訴之利益未逾一百五十萬元，經本院判決後，不得上訴而告確定，自無宣
    告假執行之必要，原審駁回其假執行之聲請，理由雖有不同，結論一致，併此敘
    明。
九、據上論結，本件上訴為一部有理由，一部無理由，依民事訴訟法第四百五十條、
    第四百四十九條第二項、第七十九條但書，判決如主文。
中　　　華　　　民　　　國　　九十一　　年　　　十　　　月　　　三　　　日
                                      臺灣高等法院高雄分院民事第二庭
~B1審判長法官　簡色嬌
~B2法　　　官　林紀元
~B3法　　　官　陳真真
右為正本係照原本作成。
上訴人如對本判決上訴，須於判決送達後二十日內向本院提出上訴狀，其未表明上訴
理由者，應於上訴後二十日內向本院提出上訴理由書（均須按他造當事人之人數附繕
本）。上訴時應提出委任律師或具有律師資格之人之委任狀，並依附註條文規定辦理
。
被上訴人不得上訴。
中　　　華　　　民　　　國　　九十一　　年　　　十　　　月　　　四　　　日
~B法院書記官　高惠珠
附註：
民事訴訟法第四百六十六條之一：
對於第二審判決上訴，上訴人應委任律師為訴訟代理人，但上訴人或其法定代理人具
有律師資格者，不在此限。
上訴人之配偶、三親等內之血親、二親等內之姻親，或上訴人為法人、中央或地方機
關時，其所屬專任人員具有律師資格並經法院認為適當者，亦得為第三審訴訟代理人。
第一項但書及第二項情形，應於提起上訴或委任時釋明之。
